ACORDAO-COMPLETO-2570287

ACÓRDÃO 686/2023 ATA 2/2023 - PRIMEIRA CÂMARA

VISTOS, relatados e discutidos estes autos que tratam de tomada de contas especial instaurada pelo Fundo Nacional de Desenvolvimento da Educação (FNDE) , em razão de não comprovação da regular aplicação dos recursos repassados pela União ao Município de Cabo de Santo Agostinho/PE, por força do Programa Nacional de Apoio ao Transporte Escolar (PNATE) , exercício de 2011,
ACORDAM os Ministros do Tribunal de Contas da União, reunidos em sessão da Primeira Câmara, diante das razões expostas pelo Relator, em:
9.1. com fulcro nos arts. 1º, inciso I, 16, inciso III, alíneas "b" e "c", 19 e 23, inciso III, todos da Lei 8.443/1992, julgar irregulares as contas do Sr. Luiz Cabral de Oliveira Filho;
9.2. condenar o responsável designado no subitem anterior ao pagamento das quantias adiante especificadas, com a incidência dos devidos encargos legais, calculados a partir das datas correspondentes até o efetivo recolhimento, na forma da legislação em vigor:
	Data de ocorrência
	Valor histórico (R$) 

	21/3/2011
	50.000,00

	9/6/2011
	40.000,00

	14/12/2011
	85.349,60

	14/12/2011
	122.354,00

	16/12/2011
	4.944,00

	29/12/2011
	8.281,00

9.3. fixar o prazo de 15 (quinze) dias, a contar da data da notificação, para que o Sr. Luiz Cabral de Oliveira Filho comprove, perante o Tribunal, o recolhimento das referidas quantias aos cofres do FNDE, atualizadas monetariamente e acrescidas dos juros de mora, nos termos do art. 23, inciso III, alínea "a", da Lei 8.443/1992 c/c o art. 214, inciso III, alínea "a", do Regimento Interno do TCU (RI/TCU) ;
9.4. aplicar ao responsável designado no subitem anterior a multa de R$ 60.000,00 (sessenta mil reais) , com fulcro no art. 57 da Lei 8.443/1992:
9.5. fixar o prazo de 15 (quinze) dias, a contar da data da notificação, para que o responsável comprove, perante o Tribunal, o recolhimento da referida quantia aos cofres do Tesouro Nacional, atualizada monetariamente desde a data do presente acórdão até a do efetivo recolhimento, se for paga após o vencimento, nos termos do art. 23, inciso III, alínea "a", da Lei 8.443/1992 c/c o art. 214, inciso III, alínea "a", do Regimento Interno do TCU (RI/TCU) ;
9.6. autorizar a cobrança judicial das dívidas, caso não atendidas as notificações, nos termos do art. 28, inciso II, da Lei 8.443/1992;
9.7. dar ciência desta decisão aos responsáveis, ao FNDE, à Prefeitura e à Câmara Municipal de Cabo de Santo Agostinho/PE e ao Procurador-Chefe da Procuradoria da República no Estado de Pernambuco, neste caso, nos termos do art. 16, § 3º, da Lei 8.443/1992 c/c o art. 209, § 7º, do Regimento Interno do TCU, para adoção das medidas que entender cabíveis.

Tomada de contas especial instaurada pelo Fundo Nacional de Desenvolvimento da Educação (FNDE), em razão de não comprovação da regular aplicação dos recursos repassados pela União ao Município de Cabo de Santo Agostinho/PE, por força do Programa Nacional de Apoio ao Transporte Escolar (PNATE), exercício de 2011. Análise da resposta da citação.

Primeira Câmara

Município de Cabo de Santo Agostinho - PE e Fundo Nacional de Desenvolvimento da Educação.

3. Responsável: Luiz Cabral de Oliveira Filho (XXX.452.924-XX)..

13.1. Ministros presentes: Walton Alencar Rodrigues (Presidente) e Benjamin Zymler (Relator).
13.2. Ministros-Substitutos convocados: Augusto Sherman Cavalcanti e Weder de Oliveira.

ACORDAO-COMPLETO-2581347

Acórdão 2532/2023 - Primeira Câmara

BENJAMIN ZYMLER

Cuidam os autos de tomada de contas especial instaurada pelo Fundo Nacional de Desenvolvimento da Educação (FNDE) , em razão de não comprovação da regular aplicação dos recursos repassados pela União ao Município de Cabo de Santo Agostinho/PE, por força do Programa Nacional de Apoio ao Transporte Escolar (PNATE) , exercício de 2011.
2.	Os valores transferidos para a consecução do programa, no mencionado exercício, totalizaram R$  376.482,92.
3.	A Controladoria Geral da União realizou auditoria no município, no período de 3/2/2014 a 19/3/2014, e verificou que parte dos recursos do PNATE/2011 saíram da conta específica do programa e entraram numa conta genérica da Prefeitura, não sendo possível apurar a sua utilização na finalidade especificada.
4.	Diante desse cenário, o FNDE adotou as medidas administrativas para a apuração dos fatos e, na sequência, instaurou a presente tomada de contas especial, tendo concluído pela responsabilidade do Sr. Luiz Cabral de Oliveira Filho, prefeito de Cabo de Santo Agostinho/PE, no período de 1°/1/2009 a 31/12/2012, na condição de gestor dos recursos. O débito apurado somou R$ 268.313,40, correspondente às despesas realizadas sem o suporte documental exigido.
5.	Submetidos os autos ao descortino desta Corte de Contas, a então denominada SecexTCE, atual Unidade de Auditoria Especializada em Tomada de Contas Especial (AudTCE) , divergiu da quantificação do débito realizada pelo FNDE, tendo imputado como prejuízo o montante de R$ 327.128,90, correspondente à totalidade dos dispêndios realizados no exercício, conforme o extrato bancário. 
6.	Após acolher o exame preliminar realizado, determinei a citação do referido responsável, haja vista a ocorrência da seguinte irregularidade: "ausência parcial de documentação da prestação de contas dos recursos federais repassados ao município de Cabo de Santo Agostinho  - PE, no âmbito do Programa Nacional de Apoio ao Transporte Escolar (Pnate 2011) , considerando o pagamento de despesas em desconformidade com os art.8º. e 15 da Resolução CD/FNDE nº 12, de 17 de março de 2011, eis que a transferência dos recursos da conta específica para outra conta ou a emissão de cheques nominais à própria entidade ou a outrem, que não seja o fornecedor do bem ou serviço, impede o estabelecimento do necessário nexo entre os recursos repassados e o objeto do programa".
7.	Cumprida a medida processual, a então denominada SecexTCE analisou a resposta apresentada pelo ex-prefeito, na forma da instrução transcrita parcialmente a seguir com os ajustes de forma que entendi pertinentes:
"20.	Argumento 1 (peça 48, p.1-2) :
20.1.	O responsável alega que não era gestor do PNATE, nem ordenador de despesa da Secretaria de Educação. Esclarece que a estrutura administrativa da Prefeitura, desde antes de 2010, delega a cada Secretário os poderes para gerir as verbas que comanda, cabendo-lhe direta e especificamente determinar onde e como a verba será destinada, e não ao Prefeito, que tão somente utiliza sua prerrogativa de orientar de forma geral. Assim, não é sua atribuição controlar se a execução financeira se deu numa conta específica no Banco do Brasil ou numa conta específica de vale transporte, ou em qualquer conta genérica. Requer, desta forma, a decretação de sua ilegitimidade passiva e exclusão da presente TCE.
21.	Análise do argumento 1: 
21.1.	O entendimento disseminado no TCU é de que o dirigente pode até delegar a execução de determinadas tarefas, mas a fiscalização dos atos dos subordinados é competência irrenunciável, assim, o gestor máximo deve escolher adequadamente os subordinados para os quais direcionará a delegação de competência e fiscalizar-lhes as ações. (Acórdão 1346/2013-TCU-Plenário) .
21.2.	Desta forma, o instituto da delegação é uma manifestação da relação hierárquica que transfere atribuições ao agente delegado, mas não exime o autor da delegação do dever de acompanhar os atos praticados. Isso porque as prerrogativas e os poderes do cargo, tais como a supervisão, não são conferidos em caráter pessoal ao agente público, mas sim, para o bom desempenho de seu papel institucional, sendo, portanto, irrenunciáveis.
21.3.	Ademais, a delegação interna, por meio de decreto ou instrumentos infralegais, de atividades administrativas em prefeituras para a execução de despesas custeadas com recursos públicos federais não retira do agente político a responsabilidade sobre a regular aplicação dos recursos, conforme jurisprudência predominante desta Corte (Acórdão 476/2008-TCU-Plenário, Acórdão 296/2011-TCU-Segunda Câmara e Acórdão 894/2009-TCU-Primeira Câmara, 3121/2015- 1ª Câmara) .
21.4.	Nos casos de delegação, a regra geral adotada por este Tribunal é a de responsabilização pessoal do prefeito, pois, ainda que a execução dos recursos seja conduzida por auxiliares vinculados ao gabinete do chefe do executivo municipal, a condição de agente político não afasta a responsabilidade do prefeito, que pode responder por culpa in vigilando (Acórdão 3161/2016-TCU-Plenário) ."
21.5.	Também nesse sentido, o disposto no voto condutor do Acórdão 476/2008-TCU-Plenário:
	'Convém esclarecer que a delegação de competência para execução de despesas custeadas com recursos públicos federais não exime de responsabilidade a pessoa delegante, porque inadmissível a delegação de responsabilidade, devendo responder pelos atos inquinados tanto a pessoa delegante como a pessoa delegada.'
21.6.	No mesmo sentido, podem ainda ser citados outros arestos desta Corte: Acórdão 2360/2015-TCU-Plenário; 296/2011, 8.028/2016 e 10.463/2016, da Segunda Câmara; e 8.784/2017 - Primeira Câmara.
21.7.	Descabem os argumentos, mantendo-se a responsabilidade.
22.	Argumento 2 (peça 48, p.4-6) :
22.1.	O responsável alega que toda a verba recebida foi executada no objeto do programa, ou seja, utilizada para o transporte escolar dos alunos da zona rural do município. Segundo versa, o município, desde antes do ano 2010, possui um Sistema Público de Transportes de Passageiro - SPTP/Cabo, que permite que a Administração possa controlar toda a cadeia de transporte público, oferecendo à população maior conforto com a oferta de várias linhas que vão desde a zona rural até as famosas praias, de forma integrada. Desta forma, um passageiro, seja ele estudante da zona rural, das praias (Gaibu, Paiva, etc.) ou da Cohab, pode circular com o vale-transporte em qualquer linha de ônibus do sistema, facilitando-se a vida de todos. 
22.2.	Afirma a parte que a execução financeira do PNATE foi realizada de maneira correta, eis que o dinheiro repassado foi transferido para uma conta única e específica usada exclusivamente para administração do Vale Transporte do Sistema Público de Transportes de Passageiro - SPTP/Cabo, obedecendo todas as formalidades (emissão de empenho e cheque nominal da Prefeitura) . De modo inverso, o valor de R$ 268.313,40 não foi transferido para uma conta genérica do município, mas sim para a conta específica que administrava o Vale Transporte do Sistema Público de Transportes de Passageiro - SPTP/Cabo. 
22.3.	Argumenta a defesa que os alunos da zona rural foram todos transportados utilizando o Sistema Público de Transportes de Passageiro - SPTP/Cabo, com o vale-transporte entregue a cada um deles, sendo impossível à Administração criar um sistema de transporte apenas para transportar os alunos da zona rural beneficiados pelo PNATE. Com efeito, as viagens (a locomoção do aluno) materializadas pelo vale-transporte distribuído aos alunos da zona rural eram custeadas pela verba do PNATE, logo, para que o Sistema Público de Transportes de Passageiro - SPTP/Cabo funcionasse com racionalidade e eficiência, os pagamentos às empresas de ônibus eram realizados diretamente da conta corrente única e específica para a administração dos Vales Transportes de toda rede de transporte público, sendo esta a razão pela qual o dinheiro foi transferido da conta do Banco do Brasil para a conta dita genérica. 
22.4.	Segundo o responsável, salta aos olhos que a execução financeira se deu nos moldes corretos, sem causar nenhum prejuízo ao objeto do programa, permitindo, pelo contrário, que o aluno da zona rural estivesse integrado ao Sistema Público de Transportes de Passageiro - SPTP/Cabo utilizando o Vale Transporte em toda rede (se necessário) , aliado ao princípio da eficiência da administração pública. Acrescenta-se que em 2010 o sistema era restrito ao município de Cabo de Santo Agostinho, portanto, se fazia necessária a fabricação do vale-transporte em papel, e como a Administração cabia ao município, era este quem fazia e arcava (recurso do tesouro municipal) com a fabricação do vale (em 2010 todos os vales eram em papel) via fornecedor (Gráfica) , licitado e contratado pelo município. 
22.5.	Segundo o alegado, o vale-transporte era vendido aos usuários, e no caso dos alunos da zona rural, eram distribuídos gratuitamente. As empresas de ônibus, por sua vez, após receberem os vales dos usuários do sistema, elaboravam uma espécie de prestação de contas dos usuários transportados e solicitavam ao administrador do sistema, o pagamento de cada vale transporte, de modo que, o pagamento era realizado a partir da conta corrente única e específica para esse fim. 
22.6.	Argumenta-se que a unificação do sistema é algo que traz controle e eficiência a quem administra, e traz conforto e qualidade ao usuário, pois que, como dito, a criação de um sistema público de passageiro para atender somente aos alunos da zona rural seria irracional. E mais, o PNATE autoriza que nos municípios onde haja Sistema Público de Transporte de Passageiro, o programa possa utilizá-lo. Destaca-se que todos os alunos da Zona Rural receberam o vale-transporte no ano de 2011, como reconhecidamente admite o relatório de demandas especiais (peça 5, item 22.1.7.1) , sendo o recibo de entrega ao alunado da Zona Rural prova cabal que o PNATE foi executado, restando claro que, sem o apoio do Governo Federal, o município teria bastante dificuldade de locomover os alunos até a escola, promovendo o acesso à educação. 
22.7.	Segundo a defesa, os alunos foram transportados com a verba do PNATE via Vale Transporte do Sistema Público de Transportes de Passageiro - SPTP/Cabo, que integra toda a população nas mais diversas zonas rurais do município, sendo que o Vale-Transporte possuía, à época, uma conta única e específica para execução financeira. Ao exigir Nota Fiscal da aquisição do Vale-Transporte para comprovar a execução do programa, a fiscalização não entendeu o funcionamento do Sistema, cabendo ao município a fabricação do Vale Transporte e a disponibilização em todo sistema, além da aquisição e pagamento de forma geral. O importante é que todo o alunado da zona rural recebeu gratuitamente o vale transporte e pôde se deslocar de sua casa até a escola, atingindo o objeto do programa. 
22.8.	Para que não reste dúvida sobre os fatos, comprovando-se a boa-fé, a parte anexa empenhos, notas fiscais e pagamentos à gráfica fabricante dos Vales Transportes no ano de 2011, salientando que toda empresa de ônibus pertencente ao Sistema Público de Transportes de Passageiro - SPTP/Cabo, quando do recebimento da quantia referente aos passageiros transportados, retém em seus pagamentos os valores referentes aos impostos, conforme demonstrativo/extrato de pagamento. Repara-se que esta retenção dos impostos era chamada de Reserva de Serviço Técnico, conquanto este documento demonstrativo/extrato de pagamento emitido pela municipalidade substituía a Nota Fiscal de serviço da empresa de ônibus ao Sistema Público de Transportes de Passageiro - SPTP/Cabo. 
22.9.	No item 22.1.1.3 do relatório de TCE, segundo o responsável, o FNDE insiste que o município não apresentou recibos ou notas fiscais dos pagamentos realizados aos fornecedores, sendo possível afirmar que os técnicos ou não receberam os documentos ora anexados na prestação de contas ou não perceberam a existência do demonstrativo/extrato de pagamento, onde via Reserva de Serviço Técnico, o município retém os impostos das empresas de ônibus. Ao final, o responsável impugna os valores que lhe foram imputados, uma vez que foram atualizados de forma incorreta, utilizando índices inapropriados para o caso em debate. Contudo, deixa de apresentar o cálculo correto da atualização dos valores, o que ocorrerá em sede de recurso, se for necessário. 
22.10.	Por todo o exposto, requer o reconhecimento da regular aplicação dos recursos do PNATE, tendo em vista a flagrante ausência de justa causa para o prosseguimento do presente feito, eis que não há qualquer elemento indicador de prejuízo ao erário ou dolo do agente, diante das provas da total execução do objeto do programa, com o real efetivo transporte dos alunos da zona rural às escolas, promovendo o acesso à educação.
23.	Análise do argumento 2: 
24.	Da análise efetuada aos documentos acostados nos autos, segundo as peças 48-49, verifica-se que os argumentos de defesa apresentados não são suficientes para elidir a irregularidade pela qual está sendo responsabilizado o gestor, de sorte que não podem ser acolhidos integralmente. Há, em apenas alguns casos, a comprovação das despesas efetuadas, com recursos pagos a favorecidos, devendo os argumentos em relação à parte das despesas efetuadas em prol da própria Prefeitura serem rejeitados. 
25.	De fato, a parte comprova por meio de empenhos, cheques e recibos, a execução do PNATE 2011, com documentos comprobatórios que conciliam as despesas lançadas no extrato bancário. Os empenhos, recibos e cheques demonstram que os recursos foram utilizados durante o ano, havendo recibos de uma empresa beneficiária (empresa Norte e Sul Serviços Ltda.) e cheques emitidos, em alguns casos, conforme abaixo, concluindo-se que, nestas situações, não há malversação de recursos.
	Data de ocorrência
	Valor histórico (R$) 
	Extrato bancário
	Documentos comprobatórios (favorecido Norte Sul Serviços Ltda. CNPJ 01.719.646/0001-96) 

	11/3/2011
	2.497,50
	Peça 30, p.11
	Empenho / Recibo / Cheque 850122 (Peça 49, p.6-7) 

	11/3/2011
	3.240,00
	Peça 30, p.11
	Empenho / Recibo / Cheque 850121 (Peça 49, p.4-5) 

	30/3/2011
	3.078,00
	Peça 30, p.11
	Empenho / Recibo / Cheque 850124 (Peça 49, p.13) 

	20/7/2011
	2.691,00
	Peça 4, p.1
	Empenho / Recibo / Cheque 850126 (Peça 49, p.16-19) 

	9/8/2011
	358,80
	Peça 4, p.1
	Empenho / Recibo / Cheque 850127 (Peça 49, p.20-23) 

	27/10/2011
	2.295,00
	Peça 4, p.2
	Empenho / Comprovante / Cheque 850128 (Peça 49, p.24-27) 

	28/10/2011
	2.040,00
	Peça 4, p.2
	Empenho / Comprovante / Cheque 850129 (Peça 49, p.28-32) 

26.	Todavia, em relação a outros casos analisados, quanto ao fato de os recursos repassados pelo PNATE/2011 terem sido sacados e transferidos ao município, diretamente para uma conta da Administração do Sistema de Transportes Público de Passageiro - STPP/Cabo, tal ocorrência configura infringência ao disposto na Resolução/CD/FNDE 14, de 8/4/2009, em seus arts.6º e 7º, § 8º, como demonstrado a seguir:
'Art. 6º Os valores apurados na forma do art. 5º serão transferidos diretamente aos estados, ao Distrito Federal e aos municípios, no período de março a novembro do ano em curso, e deverão ser utilizados exclusivamente no custeio de despesas com o transporte escolar dos alunos da educação básica da rede pública de ensino.
Art. 7º Os recursos financeiros de que trata o art. 6º serão creditados, mantidos e geridos em contas correntes específicas, a serem abertas pelo FNDE em banco e agência indicados pelo EEx, dentre aqueles que mantém parceria com o FNDE, conforme relação divulgada na internet, no site www.fnde.gov.br.
[...]
§ 8º Os saques de recursos da conta corrente específica do programa somente serão permitidos para pagamento de despesas previstas no art. 15 ou para aplicação financeira, devendo a movimentação realizar-se, exclusivamente, mediante cheque nominativo ao credor ou ordem bancária, Transferência Eletrônica de Disponibilidade (TED) ou outra modalidade de saque autorizada pelo Banco Central do Brasil em que fique identificada a destinação e, no caso de pagamento, o credor.'
27.	Por sua vez, o art. 15, § 2º, da mencionada Resolução/CD/FNDE 14/2009, assim dispõe:
'Todos os comprovantes de despesas realizadas com recursos transferidos a conta do programa devem ser originais ou equivalentes, na forma da legislação regulamentar à qual o EEx estiver sujeito, devendo os recibos, faturas, notas fiscais e quaisquer outros documentos comprobatórios serem emitidos em nome do EEx, devidamente identificados com o nome do PNATE/FNDE, e arquivados em sua sede, ainda que utilize serviços de contabilidade de terceiros, juntamente com os documentos de prestação de contas previstos no art. 18, pelo prazo de 5 (cinco) anos contados da data da aprovação da prestação de contas anual do FNDE pelo Tribunal de Contas da União (TCU) , referente ao exercício de repasse dos recursos.'
28.	Nos valores sacados e pagos nas respectivas datas à Prefeitura Municipal, conforme abaixo, a partir da conta específica do PNATE, impede-se a necessária formação do nexo de causalidade entre os recursos federais repassados e a execução das ações. Não há, de toda forma, indicação de que foram adquiridos vale-transporte para alunos da área rural, sem haver comprovante fiscal, nem ao mesmo se verifica quem efetuou o transporte coletivo, sendo tais valores apenas arrecadados como receitas pelo município.
	Data de ocorrência
	Valor histórico (R$) 

	21/3/2011
	50.000,00

	9/6/2011
	40.000,00

	14/12/2011
	85.349,60

	14/12/2011
	122.354,00

	16/12/2011
	4.944,00

	29/12/2011
	8.281,00

29.	Ainda, consoante reportado no relatório de fiscalização da CGU à peça 5, não se pode afirmar que empenhos correspondem à aquisição de passes estudantis. A totalidade dos valores debitados da conta específica do PNATE foi utilizada para pagamento de Documentos de Arrecadação Municipal emitido pela Prefeitura Municipal do Cabo de Santo Agostinho. Segundo informações da Prefeitura, ao findar o mês, as empresas prestadoras do transporte regular no município apresentam os passes gratuitos que receberam dos estudantes e recebem o valor correspondente às quantidades de passes apresentados. Entretanto, não foram disponibilizadas notas fiscais ou recibos das empresas de transporte que comprovassem a transação, no caso dos valores movimentados diretamente à Prefeitura, constatando-se, ao final, apenas uma receita auferida pela municipalidade, sem a comprovação de pagamento a favorecidos.
30.	A jurisprudência do TCU é firme no sentido de exigir do gestor público a demonstração do vínculo causal entre os recursos públicos federais repassados por meio de convênios ou instrumentos congêneres e a efetiva realização de despesas para a consecução do objeto pactuado e/ou a execução das ações relativas a programas custeados, de forma integral ou parcial, com os dinheiros federais. Eis alguns precedentes sobre a matéria, cujos enunciados bem retratam a questão da imprescindibilidade do nexo causal para a comprovação do regular emprego dos recursos públicos (jurisprudência sistematizada do TCU) :
'A prestação de contas deve demonstrar não só a execução do objeto pactuado no convênio, mas também o nexo de causalidade, por meio do vínculo estrito entre os recursos federais repassados e as despesas incorridas para a consecução do objeto conveniado, sem o que não há comprovação da boa e regular aplicação dos recursos públicos.' Acórdão 997/2015-TCU-Plenário (rel. Min. Benjamin Zymler) .
'A mera execução física do objeto ou de parte dele não comprova o regular emprego dos recursos de convênio firmado com a União. É necessário que o responsável demonstre o nexo causal entre os recursos por ele geridos e os documentos de despesas referentes à execução, como notas de empenho, ordens bancárias, cheques, recibos ou notas fiscais e extratos bancários, com vistas a confirmar a utilização dos recursos da União no ajuste.' Acórdão 5170/2015-TCU-Primeira Câmara (rel. Min. Walton Alencar Rodrigues) .
'A falta de conciliação entre notas fiscais, cheques emitidos e extratos bancários impede o estabelecimento de correlação entre os documentos informados na relação de pagamentos.' Acórdão 6173/2011-TCU-Primeira Câmara (rel. Min. José Múcio Monteiro) .
'A congruência entre a movimentação bancária e os comprovantes de despesas é elemento crucial para o estabelecimento do nexo de causalidade entre as despesas realizadas e os recursos transferidos, indispensável para a aprovação das contas. Demonstrar a existência desse nexo faz parte do inafastável ônus do gestor de comprovar a boa e regular aplicação dos recursos públicos colocados sob sua administração.' (Acórdão 6582/2010-TCU-Primeira Câmara, rel. Min. Subst. Marcos Bemquerer Costa) .
'A comprovação do correto emprego dos recursos públicos enseja a demonstração do nexo causal entre tais recursos e a execução do objeto pactuado, não sendo cabível a substituição dos comprovantes de despesa por excesso de contrapartida, pois afasta a necessária conexão entre o dinheiro público e o correspondente emprego no objeto acordado.' Acórdão 845/2014-TCU-Segunda Câmara (rel. Min. Ana Arraes) .
31.	A bem da verdade, poderia até haver uma posição favorável à alegação de defesa do responsável quanto à transferência dos recursos da conta específica do Banco do Brasil, relativa ao PNATE, para a conta relativa à administração do Sistema de Transportes Público de Passageiro - STPP/Cabo, conforme o art. 15, inciso III, da Resolução/CD/FNDE 14/2009, abaixo transcrito:
'Art. 15 Os recursos repassados à conta do PNATE destinar-se-ão:
[...]
III. a implementação de outros mecanismos, não previstos nos incisos anteriores, que viabilizem a oferta de transporte escolar para o acesso e permanência dos alunos nas escolas da educação básica pública, residentes em área rural, desde que previamente aprovados pelo FNDE.'
32.	Assim, se a situação do Município de Cabo de Santo Agostinho/PE, quanto ao transporte escolar administrado pelo STPP/Cabo, tivesse o conhecimento e aprovação do FNDE, previamente, poderia ser considerado regular tal procedimento, mas não é o que se verifica, haja vista o posicionamento do órgão de promover a instauração deste processo de tomada de contas especial, para apuração dos fatos.
33.	A finalidade da aludida regra visa a identificar a destinação dos recursos do PNATE, de modo a revelar se o paradeiro da verba pública efetivamente se vincula às despesas de execução das ações do programa federal citado. Não comprovar a utilização dos recursos da conta específica em prol de favorecidos, qual seja, empresas de transporte coletivo, levou, no presente caso, ao rompimento do nexo de causalidade entre tais valores e as despesas porventura incorridas na execução das ações. O vínculo causal entre os recursos federais do PNATE e a realização de despesas para a execução do programa constitui elemento essencial para comprovar o correto emprego da verba pública, sem o qual a irregularidade restará evidenciada, como ocorre no presente caso.
34.	A falta de documento fiscal quanto ao suposto pagamento efetuado, verificando-se saques efetuados com cheques em prol da Prefeitura, priva a transparência nos gastos, uma vez que a Prefeitura não realiza o transporte escolar diretamente, nem deve carrear os recursos a si, sem comprovar seu efetivo emprego com o pagamento efetuado a partir da prestação de serviços. Nas alegações de defesa, o ex-Prefeito deixou de carrear aos autos documento fiscal capaz de efetivamente indicar o beneficiário do dinheiro do PNATE/2011, quando a beneficiária dos recursos foi a própria Prefeitura, havendo apenas o empenho e a autorização de pagamentos.
35.	A falta de documento fiscal configura ausência do necessário elo de causalidade entre as despesas efetuadas e a execução das ações do programa federal (v.g.: Acórdão 1.544/2008 - 2 ª Câmara, relator Ministro Aroldo Cedraz, e Acórdão 1477/2012-TCU-Segunda Câmara, rel. Min. Ana Arraes) , devendo a despesa efetuada ser rejeitada. Observe-se que, na condição de gestor público, o responsável tem o ônus de demonstrar a boa e regular aplicação dos recursos federais recebidos, a teor dos art.70, parágrafo único, da Constituição Federal, 93 do Decreto-lei 200/1967 e 66 do Decreto 93.872/1986, cabendo reunir documentação probatória do correto emprego da verba do PNATE.
36.	Assim e tendo em vista o conjunto de elementos constantes destes autos, as despesas efetuadas em que não há comprovação fiscal, não devem ser acolhidas, por absoluta falta de nexo causal que justifique o seu aproveitamento. As despesas comprovadas, por outra via, com recebimentos de empresas privadas e atestes nos documentos de R$ 2.497,50 em 11/3/2011, R$ 3.240,00 em 11/3/2011, R$ 3.078,00 em 30/3/2011, R$ 2.691,00 em 20/7/2011, R$ 358,80 em 9/8/2011, R$ 2.295,00 em 27/10/2011 e R$ 	2.040,00 em 28/10/2011, devem ser acatadas.
37.	Neste sentido, a defesa deve ser rejeitada parcialmente, imputando-se os débitos impugnados, conforme abaixo, devendo as contas do responsável, Sr. Luiz Cabral de Oliveira Filho, serem julgadas irregulares, com fundamento no art. 16, Inciso III, "c" da Lei 8.443/1992, imputando-se a multa prevista no art.57 da mesma lei.
	Data de ocorrência
	Valor histórico (R$) 

	21/3/2011
	50.000,00

	9/6/2011
	40.000,00

	14/12/2011
	85.349,60

	14/12/2011
	122.354,00

	16/12/2011
	4.944,00

	29/12/2011
	8.281,00

Avaliação da prescrição da pretensão punitiva e ressarcitória no TCU
38.	Em relação à prescrição, o Supremo Tribunal Federal - STF, no Recurso Extraordinário - RE 636.886, fixou a tese, com repercussão geral reconhecida, de que "é prescritível a pretensão de ressarcimento ao erário fundada em decisão de Tribunal de Contas" (Tema 899) . Posteriormente, o próprio TCU regulamentou o assunto por meio da Resolução TCU n. 344, de 11/10/2022, publicada em 21/10/2022, à luz do disposto na Lei 9.873/1999, estabelecendo que "prescrevem em cinco anos as pretensões punitiva e de ressarcimento" nos processos de controle externo, conforme o art. 2º da referida norma.
39.	Quanto ao termo inicial da contagem do prazo prescricional, o art. 4º prevê o seguinte:
'Art. 4° O prazo de prescrição será contado:
I - da data em que as contas deveriam ter sido prestadas, no caso de omissão de prestação de contas;
II - da data da apresentação da prestação de contas ao órgão competente para a sua análise inicial;
III - do recebimento da denúncia ou da representação pelo Tribunal ou pelos órgãos de controle interno, quanto às apurações decorrentes de processos dessa natureza;
IV - da data do conhecimento da irregularidade ou do dano, quando constatados em fiscalização realizada pelo Tribunal ou pelos órgãos de controle interno;
V - no caso de irregularidade permanente ou continuada, do dia em que tiver cessado a permanência ou a continuidade.'
40.	No que se refere às causas de interrupção da prescrição, o art. 5º dispõe:
'Art. 5º A prescrição se interrompe:
I - pela notificação, oitiva, citação ou audiência do responsável, inclusive por edital;
II - por qualquer ato inequívoco de apuração do fato;
III - por qualquer ato inequívoco de tentativa de solução conciliatória;
IV - pela decisão condenatória recorrível.
§ 1° A prescrição pode se interromper mais de uma vez por causa que, por sua
natureza, seja repetível no curso do processo.
§ 2° Interrompida a prescrição, começa a correr novo prazo a partir do ato interruptivo.
§ 3º Não interrompem a prescrição o pedido e concessão de vista dos autos, emissão de certidões, prestação de informações, juntada de procuração ou subestabelecimento e outros atos de instrução processual de mero seguimento do curso das apurações.'
41.	No caso em exame, a conclusão é de que não houve a ocorrência da prescrição na fase interna, levando-se em conta o termo inicial de contagem, que corresponde à data do Relatório de Demandas Externas n° 00190.013106/2013-14 em 11/06/2014 (peça 5) , e a ocorrência de atos que interromperam o prazo prescricional, como prevê o art. 2.º da Lei n.º 9.873/1999, a saber: Parecer FNDE nº 3271/2017 de 20/4/2017 (peça 6) , Parecer nº 1996/2017 de 21/6/2017 (peça 13) , instauração da TCE em 20/1/2020 (peça 1) , Relatório de TCE de 6/2/2020 (peça 19) , e manifestação conclusiva do Controle Interno em 8/5/2020 (peça 23) .
42.	Ao se analisar o termo inicial da contagem do prazo de prescrição, bem como a sequência de eventos processuais indicados no item anterior, na fase interna, os quais têm o condão de interromper a fluência do prazo prescricional, nos termos do art. 5º da Resolução TCU n. 344/2022, aliados aos eventos interruptivos na fase externa, como a data de autuação deste processo (21/5/2020) e a citação do responsável em 7/7/2021 (peça 38) , conclui-se que não houve o transcurso do prazo de 5 (cinco) anos entre cada evento processual e o seguinte. 
43.	Portanto, levando-se em consideração o entendimento do STF acima mencionado, bem como a vigente regulamentação do Tribunal, não ocorreu nos autos a prescrição da pretensão sancionatória e ressarcitória para o TCU.
Avaliação da Prescrição Intercorrente no Âmbito do Tribunal
44.	A RESOLUÇÃO - TCU 344, de 11 de outubro de 2022, estabelece que:
'Art. 8º Incide a prescrição intercorrente se o processo ficar paralisado por mais de três anos, pendente de julgamento ou despacho, sem prejuízo da responsabilidade funcional decorrente da paralisação, se for o caso.
§ 1° A prescrição intercorrente interrompe-se por qualquer ato que evidencie o andamento regular do processo, excetuando-se pedido e concessão de vista dos autos, emissão de certidões, prestação de informações, juntada de procuração ou subestabelecimento e outros atos que não interfiram de modo relevante no curso das apurações.
§ 2° As causas suspensivas e interruptivas da prescrição principal também suspendem ou interrompem a prescrição intercorrente.'
45.	Levando-se em consideração a vigente regulamentação do Tribunal, bem como os eventos processuais interruptivos da prescrição na fase interna, relacionados acima, aliados à data de autuação deste processo (21/5/2020) , e a citação do responsável em 7/7/2021 (peça 38) , eventos interruptivos na fase externa, conclui-se que não houve o transcurso do prazo de 3 (três) anos entre cada evento processual e o seguinte, e consequentemente não ocorreu a prescrição intercorrente.
CONCLUSÃO
46.	Em face da análise promovida na seção "Exame Técnico", propõe-se acolher parcialmente as alegações de defesa de Luiz Cabral de Oliveira Filho, quanto às despesas efetuadas em que há indicação de favorecido e ateste de serviços prestados, no caso, uma empresa de transportes coletivos e recibos que atestam a compra dos passes estudantis desta empresa, não se acolhendo as demais despesas efetuadas com cheques emitidos em prol da própria Prefeitura, uma vez que os documentos apresentados não são suficientes para sanar as irregularidades. 
47.	Tendo em vista que não constam dos autos elementos que permitam reconhecer a boa-fé do responsável, sugere-se que as suas contas sejam julgadas irregulares, quanto aos débitos imputados.
PROPOSTA DE ENCAMINHAMENTO
48.	Diante do exposto, submetemos os autos à consideração superior, propondo ao Tribunal:
a)	acolher parcialmente as alegações de defesa apresentadas pelo responsável Luiz Cabral de Oliveira Filho, em relação aos pagamentos em que foi identificada a empresa beneficiária dos recursos e apresentados comprovantes/recibos (item 25 da instrução) ;
b)	 rejeitar as alegações de defesa apresentadas pelo responsável Luiz Cabral de Oliveira Filho, em relação aos demais valores impugnados, onde a favorecida é a Prefeitura Municipal de Cabo de São Agostinho/PE;
c)	julgar irregulares, nos termos dos arts.1º, inciso I, 16, inciso III, alíneas "b" e "c", da Lei 8.443/1992, c/c os arts.19 e 23, inciso III, da mesma Lei, as contas do responsável Luiz Cabral de Oliveira Filho, condenando-o ao pagamento das importâncias a seguir especificadas, atualizadas monetariamente e acrescidas dos juros de mora, calculadas a partir das datas discriminadas até a data da efetiva quitação do débito, fixando-lhe o prazo de quinze dias, para que comprove, perante o Tribunal, o recolhimento das referidas quantias aos cofres do Fundo Nacional de Desenvolvimento da Educação, nos termos do art. 23, inciso III, alínea "a", da citada lei, c/c o art. 214, inciso III, alínea "a", do Regimento Interno do TCU.  
Débitos relacionados ao responsável Luiz Cabral de Oliveira Filho (CPF: XXX.452.924-XX) :
	Data de ocorrência
	Valor histórico (R$) 

	21/3/2011
	50.000,00

	9/6/2011
	40.000,00

	14/12/2011
	85.349,60

	14/12/2011
	122.354,00

	16/12/2011
	4.944,00

	29/12/2011
	8.281,00

d)	aplicar ao responsável Luiz Cabral de Oliveira Filho, a multa prevista no art. 57 da Lei 8.443/1992 c/c o art. 267 do Regimento Interno do TCU, fixando-lhe o prazo de quinze dias, a contar da notificação, para que comprove, perante o Tribunal (art. 214, III, alínea "a", do Regimento Interno do TCU) , o recolhimento da dívida aos cofres do Tesouro Nacional, atualizada monetariamente desde a data do acórdão que vier a ser proferido por este Tribunal até a data do efetivo recolhimento, se paga após o vencimento, na forma da legislação em vigor;
e)	autorizar, desde logo, a cobrança judicial das dívidas, caso não atendida a notificação, na forma do disposto no art. 28, inciso II, da Lei 8.443/1992;
f)	autorizar também, desde logo, se requerido, com fundamento no art. 26, da Lei 8.443, de 1992, c/c o art. 217, §1º do Regimento Interno do TCU, o parcelamento da (s) dívida (s) em até 36 parcelas, incidindo, sobre cada parcela, corrigida monetariamente, os correspondentes acréscimos legais, fixando-lhe o prazo de quinze dias, a contar do recebimento da notificação, para comprovar, perante o Tribunal, o recolhimento da primeira parcela, e de trinta dias, a contar da parcela anterior, para comprovar os recolhimentos das demais parcelas, devendo incidir, sobre cada valor mensal, atualizado monetariamente, os juros de mora devidos, no caso do débito, na forma prevista na legislação em vigor, alertando o responsável de que a falta de comprovação do recolhimento de qualquer parcela importará o vencimento antecipado do saldo devedor, nos termos do § 2º do art. 217 do Regimento Interno deste Tribunal; 
g)	enviar cópia do Acórdão a ser prolatado à Procuradoria da República no Estado de PE, nos termos do § 3º do art. 16 da Lei 8.443/1992, c/c o § 7º do art. 209 do Regimento Interno do TCU, para adoção das medidas cabíveis; e
h)	enviar cópia do Acórdão que vier a ser proferido ao Fundo Nacional de Desenvolvimento da Educação e ao responsável, para ciência;
i)	informar à Procuradoria da República no Estado de PE, ao Fundo Nacional de Desenvolvimento da Educação e ao responsável que a presente deliberação, acompanhada do Relatório e do Voto que a fundamenta, está disponível para a consulta no endereço www.tcu.gov.br/acordaos, além de esclarecer que, caso requerido, o TCU poderá fornecer sem custos as correspondentes cópias, de forma impressa; e
j)	informar à Procuradoria da República no Estado de PE que, nos termos do parágrafo único do art. 62 da Resolução TCU 259/2014, os procuradores e membros do Ministério Público credenciados nesta Corte podem acessar os presentes autos de forma eletrônica e automática, ressalvados apenas os casos de eventuais peças classificadas como sigilosas, as quais requerem solicitação formal."
8.	O corpo diretivo da unidade técnica e o Ministério Público junto ao TCU aquiesceram ao encaminhamento.
	É o relatório.

Luiz Geraldo Paulino Leite (47222/OAB-PE), representando Luiz Cabral de Oliveira Filho.

Procurador Júlio Marcelo de Oliveira.

TOMADA DE CONTAS ESPECIAL. NÃO COMPROVAÇÃO DA REGULAR APLICAÇÃO DOS RECURSOS REPASSADOS AO MUNICÍPIO DE CABO DE SANTO AGOSTINHO/PE POR CONTA DO PNATE/2011. MOVIMENTAÇÃO DOS RECURSOS FORA DA CONTA ESPECÍFICA DO PROGRAMA. AUSÊNCIA DE DOCUMENTAÇÃO COMPROBATÓRIA DA APLICAÇÃO DOS RECURSOS NA FINALIDADE DO PROGRAMA. CITAÇÃO DO EX-PREFEITO. ARGUMENTOS APRESENTADOS INSUFICIENTES PARA ELIDIR AS OCORRÊNCIAS. CONTAS IRREGULARES, COM IMPUTAÇÃO DE DÉBITO E MULTA.

TOMADA DE CONTAS ESPECIAL (TCE)

Unidade de Auditoria Especializada em Tomada de Contas Especial (AudTCE).

Cuidam os autos de tomada de contas especial instaurada pelo Fundo Nacional de Desenvolvimento da Educação (FNDE) , em razão de não comprovação da regular aplicação dos recursos repassados pela União ao Município de Cabo de Santo Agostinho/PE, por força do Programa Nacional de Apoio ao Transporte Escolar (PNATE) , exercício de 2011.
2.	Os valores transferidos para a consecução do programa, no mencionado exercício, totalizaram R$  376.482,92.
3.	A Controladoria Geral da União realizou auditoria no município, no período de 3/2/2014 a 19/3/2014, e verificou que parte dos recursos do PNATE/2011 saíram da conta específica do programa e entraram numa conta genérica da Prefeitura, não sendo possível apurar a sua utilização na finalidade especificada.
4.	Diante desse cenário, o FNDE adotou as medidas administrativas para a apuração dos fatos e, na sequência, instaurou a presente tomada de contas especial, tendo concluído pela responsabilidade do Sr. Luiz Cabral de Oliveira Filho, prefeito de Cabo de Santo Agostinho/PE, no período de 1º/1/2009 a 31/12/2012, na condição de gestor dos recursos. O débito apurado somou R$ 268.313,40, correspondente às despesas realizadas sem o suporte documental exigido.
5.	Submetidos os autos ao descortino desta Corte de Contas, a então denominada SecexTCE, atual Unidade de Auditoria Especializada em Tomada de Contas Especial (AudTCE) , divergiu da quantificação do débito realizada pelo FNDE, tendo imputado como prejuízo o montante de R$ 327.128,90, correspondente à totalidade dos dispêndios realizados no exercício, conforme o extrato bancário. 
6.	Após acolher o exame preliminar realizado, determinei a citação do referido responsável, haja vista a ocorrência da seguinte irregularidade: "ausência parcial de documentação da prestação de contas dos recursos federais repassados ao município de Cabo de Santo Agostinho  - PE, no âmbito do Programa Nacional de Apoio ao Transporte Escolar (Pnate 2011) , considerando o pagamento de despesas em desconformidade com os art.8º. e 15 da Resolução CD/FNDE nº 12, de 17 de março de 2011, eis que a transferência dos recursos da conta específica para outra conta ou a emissão de cheques nominais à própria entidade ou a outrem, que não seja o fornecedor do bem ou serviço, impede o estabelecimento do necessário nexo entre os recursos repassados e o objeto do programa".
7.	Cumprida a medida processual, o Sr. Luiz Cabral de Oliveira Filho alegou o seguinte, em apertada síntese:
a)	não era gestor do PNATE, nem ordenador de despesa da Secretaria de Educação; a estrutura administrativa da Prefeitura delega a cada Secretário, desde antes de 2010, os poderes para gerir as verbas que comanda, cabendo-lhes direta e especificamente determinar onde e como a verba será destinada; ao Prefeito cabe tão somente a prerrogativa de orientar de forma geral;
b)	toda a verba recebida foi executada no objeto do programa, qual seja, o transporte escolar dos alunos da zona rural do município; 
c)	o município, desde antes do ano 2010, possui um Sistema Público de Transportes de Passageiro - SPTP/Cabo, que permite que a Administração possa controlar toda a cadeia de transporte público; 
d)	o valor correspondente ao débito não foi transferido para uma conta genérica do município, mas sim para a conta específica que administrava o SPTP/Cabo; a execução financeira do PNATE foi realizada de maneira correta, visto que o dinheiro repassado foi transferido para a referida conta, que era usada exclusivamente para administração do SPTP/Cabo, obedecendo todas as formalidades;
e)	os alunos da zona rural foram todos transportados utilizando o Sistema Público de Transportes de Passageiro - SPTP/Cabo, com o vale-transporte entregue a cada um deles, sendo impossível à administração criar um sistema de transporte apenas para transportar os alunos da zona rural beneficiados pelo PNATE;
f)	o vale-transporte era vendido aos usuários, e no caso dos alunos da zona rural, distribuídos gratuitamente; as empresas de ônibus, por sua vez, após receberem os vales dos usuários do sistema, elaboravam uma espécie de prestação de contas dos usuários transportados e solicitavam ao administrador do sistema o pagamento de cada vale-transporte; o pagamento era realizado a partir da conta-corrente única e específica para esse fim;
g)	a unificação do sistema é algo que traz controle e eficiência a quem administra e conforto e qualidade ao usuário, de modo que a criação de um sistema público de passageiro para atender somente aos alunos da zona rural seria irracional; o PNATE autoriza que nos municípios onde haja Sistema Público de Transporte de Passageiro, o programa possa utilizá-lo;
h)	para que não reste dúvida sobre os fatos, comprovando-se a boa-fé, a parte anexa empenhos, notas fiscais e pagamentos à gráfica fabricante dos vales-transportes no ano de 2011; e
i)	o FNDE insiste que o município não apresentou recibos ou notas fiscais dos pagamentos realizados aos fornecedores, sendo possível afirmar que os técnicos ou não receberam os documentos ora anexados na prestação de contas ou não perceberam a existência do demonstrativo/extrato de pagamento, onde se via Reserva de Serviço Técnico, o que demonstra que o município retinhaos impostos das empresas de ônibus.
8.	A unidade técnica refutou todas as alegações apresentadas pelo ex-prefeito e, ao final, propôs o julgamento de suas contas pela irregularidade, com imputação de débito e multa.
9.	O MPTCU aquiesceu ao referido encaminhamento.
10.	Feito esse necessário resumo, passo a decidir.
11.	Manifesto-me de acordo com a análise realizada nos pareceres anteriores e incorporo a fundamentação realizada como razão de decidir, sem prejuízo das considerações que faço na sequência.
II - Da responsabilização
12.	Quanto ao argumento do Sr. Luiz Cabral de Oliveira Filho de que não era gestor do PNATE, destaco, inicialmente, que a jurisprudência do TCU se consolidou há bastante tempo, no sentido de que o instrumento da delegação  de competência não retira a responsabilidade de quem delega (Acórdão 476/2008-TCU-Plenário, Relator Ministro Ubiratan Aguiar; e Acórdão 296/2011-2ªl Câmara, dentre outros) .
13.	Em verdade, até existem precedentes mais recentes deste Tribunal afastando a responsabilidade dos prefeitos quando a delegação de competência tiver sido estabelecida expressamente em lei municipal (Acórdão 563/2019-TCU-Segunda Câmara, Revisor: Ministro-Substituto Weder de Oliveira; e Acórdão 7304/2013-TCU-Primeira Câmara, Relator: Ministro-Substituto Augusto Sherman, dentre outros) . Todavia, tal especificidade não foi demonstrada no presente caso, o que afasta a incidência dessa vertente jurisprudencial.
14.	Ainda se assim fosse, compreendo que a magnitude dos valores transferidos da conta específica do PNATE para a outra conta municipal, correspondente à totalidade dos valores transferidos no exercício, ao arrepio das normas de regência da política pública, permite afirmar que houve grave negligência do ex-prefeito na supervisão do programa. 
15.	Esse quadro exigia um comportamento mais diligente da Chefe do Poder Executivo no monitoramento e na orientação dos atos de seus subordinados, de forma que a ausência de qualquer providência nesse sentido justifica a sua responsabilização por culpa in vigilando. Aplica-se, aqui, a seguinte tese extraída do repositório da jurisprudência selecionada do Tribunal: 
"O instituto da delegação de competência não exime o autor da delegação do dever de acompanhar os atos praticados pelo agente delegado. Mesmo quando não há a prática direta de atos administrativos, os agentes políticos podem ser responsabilizados, se as irregularidades tiverem um caráter de tal amplitude e relevância que, no mínimo, fique caracterizada grave omissão no desempenho de suas atribuições de supervisão hierárquica."  (Acórdão 1346/2013-TCU-Plenário. Relator: Ministro-Substituto Marcos Bemquerer) (grifos acrescidos) 
16.	No que se refere às condutas praticadas pelo Secretário de Educação, compreendo que a documentação trazida nas alegações de defesa do Sr. Luiz Cabral de Oliveira Filho, de fato, demonstra que os atos de gestão do programa foram praticados diretamente por aquele agente público. Em minha visão, tal fato poderia desencadear a citação daquele gestor, para que apresentasse alegações de defesa e/ou efetuasse o recolhimento do presente débito, solidariamente ao ex-prefeito. 
17.	Todavia, entendo que a medida não se mostra oportuna, em função do estágio avançado do desenvolvimento do presente feito, em vias de ser julgado no mérito. Além disso, o chamamento ou não do agente não afetaria a situação processual do Sr. Luiz Cabral de Oliveira Filho, uma vez que a sua responsabilidade encontra-se adequadamente configurada nos autos, à vista das considerações expostas nos itens 14 e 15 supra. 
18.	Com isso, cabe rejeitar o argumento trazido na letra "a" do item 7 retro.
III - Do débito
19.	No que se refere à caracterização do débito, observo que apenas parte dos dispêndios indicados no demonstrativo de despesas constante da prestação de contas (peça 9) está suportado em notas de empenhos, cheques e recibos, sendo possível a identificação das empresas de transporte destinatárias dos pagamentos, relativos à apresentação de passes estudantis.
20.	Quanto a estas, discriminadas no item 25 da instrução de mérito da então SecexTCE, deve-se acolher os valores indicados, excluindo-os do montante do débito, uma vez que é possível vincular tais dispêndios às finalidades do PNATE/2011, não obstante a movimentação dos recursos em conta distinta da específica do programa.
21.	Incide, aqui, o seguinte precedente extraído do repositório da jurisprudência selecionada do Tribunal:
"O descasamento temporal entre os recursos aportados e as despesas realizadas dificulta, mas não configura óbice intransponível ao estabelecimento do nexo de causalidade, sendo possível comprová-lo por outros meios que permitam, ainda que indiretamente, asseverar que o destino dos recursos foi realmente aquele previsto na norma ou no ajuste firmado." (Acórdão 9056/2017-TCU-Primeira Câmara. Relator: Ministro Bruno Dantas) .
22.	Esse entendimento não se aplica à boa parte dos dispêndios indicados no demonstrativo de despesas, o qual não identifica os favorecidos reais, visto que menciona apenas o Município de Cabo de Santo Agostinho/PE. Do total de R$ 327.128,90 declarados na relação de pagamentos, R$ 310.928,60 persistem sem comprovação documental, não sendo possível estabelecer um vínculo causal entre este montante e os transferidos pela União no âmbito do PNATE.
23.	Quanto a isso, não prosperam os argumentos trazidos pelo defendente, pois bastava que este, apesar da movimentação irregular em conta não específica do programa, juntasse a tal prestação de contas dos usuários transportados suscitada na letra "f" do item 7 supra. Essa documentação deveria contemplar os passes estudantis distribuídos e utilizados pelas empresas no âmbito do programa, vinculando-os aos documentos de despesa, de sorte a permitir apuração dos valores efetivamente despendidos nessa finalidade. 
24.	Não o tendo feito, não é possível aferir a destinação das quantias indicadas no item 28 da instrução de mérito da unidade técnica, o que impõe a imputação do débito, na forma apurada pela então SecexTCE.
25.	Quanto aos demais argumentos, não se ignora que o art. 15, inciso II, alínea "d", da Resolução/CD/FNDE nº 14, de 8 de abril de 2009, admite o pagamento de serviços contratados junto a terceiros, sendo possível que as unidades executoras do programa adquiram vale-transporte, quando houver serviço regular de transporte coletivo de passageiros. 
26.	Todavia, o custeio de vales-transportes apresentados pelas empresas que prestaram o serviço de deslocamento dos estudantes, no âmbito do PNATE, deveria ocorrer a partir da conta específica do programa, bastando o responsável pela execução deste usar essa fonte de recursos no custeio das despesas, registrando as informações pertinentes na documentação de despesa, a bem da transparência. 
27.	Não se está, aqui, absolutamente, pugnando pela modificação do sistema público de transporte de passageiro do município, tampouco a criação de um específico para atender somente aos alunos da zona rural. O que se busca é o cumprimento das normas de regência de utilização dos recursos federais, de modo a permitir a vinculação das despesas realizadas no PNATE com os recursos federais transferidos para a finalidade pactuada.
28.	Com relação aos empenhos, notas fiscais e pagamentos à gráfica fabricante dos vales-transportes no ano de 2011, tal documentação não é relevante para o deslinde da matéria, visto que se trata de despesa administrativa do município, fora do escopo do programa em exame.
29.	Por fim, sobre a alegação de que a retenção de impostos das empresas de ônibus constava do demonstrativo/extrato de pagamento, em que se via a tal "Reserva de Serviço Técnico", registro que essa informação também não é relevante para o deslinde do processo, visto que as despesas impugnadas, no total de R$ 310.928,60, não possuem qualquer identificação quanto ao destino. 
30.	Ainda, caso este montante correspondesse a impostos retidos dos pagamentos das empresas de ônibus, estaria configurada outra irregularidade, que seria o desvio de finalidade da utilização dos recursos do PNATE, algo que, evidentemente, também implicaria a responsabilidade do ex-prefeito, por estar relacionada à deficiente supervisão do programa.
31.	Por todos esses argumentos e pela fundamentação trazida na instrução da unidade técnica, cabe rejeitar as alegações de defesa do Sr. Luiz Cabral de Oliveira Filho.
32.	Assim, tendo em vista que não constam dos autos elementos que permitam reconhecer a boa-fé do responsável, reputo adequado julgar, desde logo, as suas contas pela irregularidade, imputando-lhe o débito apurado pela então SecexTCE.
IV - Da Multa
33.	No que se refere à multa, entendo que os fatos descritos no capítulo anterior revelam grave omissão do ex-prefeito na supervisão da execução do PNATE no município, visto que denota uma situação de descontrole na gestão do programa, pela amplitude das ocorrências e pela importância da política pública - transporte de estudantes da rede pública municipal. Sendo assim, reputo que está configurado um comportamento com grave inobservância do dever de cuidado, ou seja, a atuação mediante culpa grave.
34. 	Sendo assim, compreendo que a atitude do responsável é passível de ser punida com multa, por configurar a ocorrência de erro grosseiro na gestão dos recursos federais.
35.	Quanto ao exame da culpabilidade, não vislumbro a presença de circunstâncias práticas que tenham limitado ou impedido a atuação do ex-prefeito em conformidade com a ordem jurídica, uma vez que ele tinha a possibilidade de conhecer a ilicitude de seus atos e evitar o seu cometimento, já que as condições para o uso regular dos recursos do PNATE constam das normas de regência.
36. 	Como dito, os fatos denotam desleixo, configurando infração de considerável gravidade e reprovabilidade.
37. 	Em pesquisa ao histórico processual do Sr. Luiz Cabral de Oliveira Filho, a fim de perquirir seus antecedentes, observo que ele possui condenação em débito e multa no âmbito deste Tribunal, inclusive por conta de irregularidades no âmbito do PNATE (Acórdão 38/2021-TCU-Segunda Câmara. Relator: Ministro-Supervisor Marcos Bemquerer) . 
38.	Todavia, esse julgamento não será levado em conta na dosimetria da sanção, haja vista a jurisprudência pacífica do STJ, produzida em matéria penal, mas aplicável no âmbito do direito administrativo sancionador, no sentido de que a configuração da má antecedência, como circunstância agravante, exige que o fato tenha sido praticado após o trânsito em julgado de decisão anterior que tenha condenado o responsável por ocorrência similar à analisada (RHC 80.071-RS, DJ 2/4/2004; HC 109.051-SC, DJe 15/6/2009; HC 39.030-SP, DJ 11/4/2005; HC 96.670-DF, DJe 8/2/2010; HC 104.071-MS, DJe 25/5/2009; REsp 620.624-RS, DJ 29/11/2004 e RvCr 974-RS) .
39.	Por fim, não constam dos autos informações sobre outras circunstâncias agravantes nem sobre a aplicação de sanções de mesma natureza e relativas ao mesmo fato.
40. 	Em face dessas premissas, julgo adequada a aplicação de multa individual fundada no art. 57 da Lei 8.443/1992, no valor de R$ 60.000,00, que equivale a aproximadamente 10% do montante do débito atualizado. Tal dosimetria é a mesma utilizada em situações similares apreciadas em processos de minha relatoria, nos quais se apurou a não comprovação da regular aplicação de recursos federais.
41.	Diante de todo o exposto, VOTO por que seja adotada a deliberação que ora submeto a este Colegiado.
TCU, Sala das Sessões, em 7 de fevereiro de 2023.
BENJAMIN ZYMLER 
Relator